臺灣臺中地方法院刑事判決　　　　　　 109年度訴字第2264號

公　訴　人　臺灣臺中地方檢察署檢察官
被　　　告　詹春香


選任辯護人　邢建緯律師
　　　　　　官厚賢律師
被　　　告　廖寶英


選任辯護人　侯珮琪律師
上列被告等因過失致死案件，經檢察官提起公訴（109 年度偵字
第18599 號），本院判決如下：
    主    文
詹春香、廖寶英犯過失致死罪，各處有期徒刑陸月，如易科罰金
，均以新臺幣壹仟元折算壹日。
    犯罪事實
一、詹春香、廖寶英均係設於臺中市○○區○○路000 ○0 號之
    德水園身心障礙教養院( 下稱德水園教養院) 之生活服務員
    ，負責協助身心障礙之學員生活起居事務，呂○慈( 民國93
    年生) 係德水園教養院之學員，患有智能遲緩、癲癇等疾病
    ，自106 年起即居住在德水園教養院；詹春香、廖寶英於10
    9 年1 月13日17時20分許，在德水園教養院，由詹春香、廖
    寶英共同餵食呂○慈稀飯時，其2 人均已知呂○慈患有上揭
    疾病而有餵食困難且無法正常表達之狀況，本應注意待呂○
    慈確實吞嚥完畢後，再一口一口予以餵食，並觀察其進食狀
    況避免嗆噎，而依當時狀況並無不能注意之情事，竟疏未注
    意，未確認呂○慈是否已將食物咀嚼吞嚥完畢，即倉促接續
    餵食，致呂○慈未將食物咀嚼吞嚥完畢，即吞入食道後發生
    噎食，致未經咀嚼之食物進入氣管、支氣管，造成呼吸道堵
    塞、呼吸困難，嗣經德水園教養院工作人員、救護人員急救
    、送醫後，仍因窒息不治死亡。
二、案經呂○慈之母宋昀容委由許珮寧律師訴由臺灣臺中地方檢
    察署檢察官偵查起訴。
    理    由
壹、證據能力部分：
一、按被告以外之人（包括證人、鑑定人、告訴人、被害人及共
    同被告等）於審判外之陳述雖不符刑事訴訟法第159 條之1
    至之4 等4 條之規定，而經當事人於審判程序同意作為證據
    ，法院審酌該言詞陳述或書面陳述作成時之情況，認為適當
    者，亦得為證據；當事人、代理人或辯護人於法院調查證據
    時，知有刑事訴訟法第159 條第1 項不得為證據之情形，而
    未於言詞辯論終結前聲明異議者，視為有前項之同意，同法
    第159 條之5 定有明文。立法意旨在於傳聞證據未經當事人
    之反對詰問予以核實，原則上先予排除。惟若當事人已放棄
    反對詰問權，於審判程序中表明同意該等傳聞證據可作為證
    據；或於言詞辯論終結前未聲明異議，基於尊重當事人對傳
    聞證據之處分權，及證據資料愈豐富，愈有助於真實發見之
    理念，且強化言詞辯論主義，使訴訟程序得以順暢進行，上
    開傳聞證據亦均具有證據能力。經查，本判決所引用下列各
    項以被告以外之人於審判外陳述為證據方法之證據能力（除
    告訴人宋昀容於偵查中之證述外），被告詹春香及其辯護人
    於本院準備程序時表示同意有證據能力等語（本院卷第82至
    83頁）、被告廖寶英及其辯護人則表示沒有意見等語（本院
    卷第82至83頁），且檢察官、被告詹春香、廖寶英及其等辯
    護人於本院審理中調查證據時，知有刑事訴訟法第159 條第
    1 項不得為證據之情形，亦未於言詞辯論終結前聲明異議（
    本院卷第327 至328 頁），本院審酌該等證據作成之客觀情
    況均無不當，並無不宜作為證據之情事，依刑事訴訟法第15
    9 條之5 之規定，認均具有證據能力。
二、按被告以外之人於審判外之言詞或書面陳述，除法律有規定
    者外，不得作為證據，刑事訴訟法第159 條第1 項定有明文
    。本案證人即告訴人宋昀容於偵查時所為陳述，屬被告詹春
    香、廖寶英以外之人於審判外之陳述，因被告廖寶英及辯護
    人爭執告訴人於偵查中所述之證據能力（本院卷第83、328
    頁），是本院不採告訴人宋昀容於偵查中所述，作為認定被
    告2 人犯罪之證據。
三、至其餘本案認定犯罪事實之所有證據資料（含書證、物證等
    ），均與本案事實具有關聯性，並無事證足認有違背法定程
    式或經偽造、變造等情事，且經本院依法踐行調查程序，檢
    察官、被告2 人及辯護人對於證據能力均未爭執，故依據刑
    事訴訟法第158 條之4 反面規定，均具有證據能力。
貳、實體部分：
一、訊據被告詹春香、廖寶英固均坦承其等係於德水園教養院擔
    任生活服務員，並於上開時、地共同餵食被害人呂○慈之事
    實，惟矢口否認有何過失致死之犯行，被告廖寶英辯稱：伊
    當天是餵食被害人藥粉、稀飯以及糖粉，伊是依照德水園教
    養院的規則餵食，伊後來發現被害人臉色異常時，也有馬上
    為被害人急救，伊並沒有過失云云。被告廖寶英之辯護人則
    為被告廖寶英辯護稱：依據被害人過往病史，被害人並無吞
    嚥困難之情形，且當日被告廖寶英所餵食之食物均為德水園
    教養院提供，也屬一般流質之稀飯及藥粉、糖粉；佐以現場
    監視器錄影畫面可見，被告廖寶英於餵食過程中，均始終正
    面面對被害人，並隨時確認被害人吞嚥情形，且依據法醫解
    剖結果顯示，本案被害人遺體亦無曾遭灌食之情形下，被告
    廖寶英於餵食過程中當無過失可言。又依據專業醫師之判斷
    ，噎嗆僅屬意外之一種，並無從事先預防，而一般正常人大
    多會以咳嗽等方式反應，然被害人當日並無咳嗽反應乙節，
    業據證人阮氏祥證述明確，則被告廖寶英於餵食之際已盡其
    注意義務下，被害人後續發生之噎嗆後窒息死亡等節，顯無
    從歸責於被告廖寶英。再者，本案法醫鑑定被害人之死因並
    非僅單純嗆食導致呼吸道堵塞窒息，另有急性肺泡肺炎之情
    形。本案被告廖寶英、詹春香僅餵食被害人2 口稀飯，並無
    可能造成被害人因噎嗆而窒息死亡，而解剖時所見之稀飯量
    ，依據證人劉玉屏之證述，被害人既未進行過下呼吸道抽吸
    ，又該殘留之稀飯量依證人曾柏元所述，並不足以阻塞呼吸
    道下，益徵被害人絕非僅因呼吸道堵塞而窒息身亡。再被告
    廖寶英於發見被害人臉色異常時，也有隨即請求護理師支援
    、急救，亦無疏失可言。綜上所述，本案被告廖寶英於餵食
    過程中並無任何違反注意義務之情形，且被害人之死因亦無
    從逕認係噎嗆所造成；退步言之，被告廖寶英於發現被害人
    狀況有異時，亦隨即為其急救，是被害人之死亡並無從歸責
    於被告廖寶英等語。被告詹春香辯稱：伊接手餵食被害人時
    ，就是稀飯加上糖粉，還有被害人感冒的藥粉，伊是依照德
    水園的規則餵食，伊有確認被害人確實吞下去後伊才離開過
    去處理其他事務，伊聽到廖寶英的呼叫後，也有馬上為被害
    人急救，伊並沒有過失云云。被告詹春香之辯護人則為被告
    詹春香辯護稱：依據法醫解剖所見之稀飯量及被告詹春香當
    日僅餵食被害人稀飯2 口之程度，在無強硬餵食之情形下，
    難認被害人之死因與被告詹春香有關。依據東勢區農會附設
    農民醫院之回函，噎嗆並無從預防，且無特別之發生機率，
    是被告詹春香就此並無特別注意被害人有無噎嗆之注意義務
    ；況且被告詹春香於餵食被害人過程中，亦有特別留意被害
    人吞嚥狀況。餵食完畢後，被告詹春香經由被告廖寶英之通
    知，亦隨即依據德水園教養院工作手冊中緊急就醫流程，通
    知救護人員到場，並對被害人施以哈姆立克及CPR 急救，未
    有絲毫疏失，因而被告詹春香應不構成本罪等語。
二、經查：
（一）被告詹春香、廖寶英均為德水園教養院之生活服務員，負
      責協助身心障礙之學員生活起居事務，被害人係德水園教
      養院之學員，患有智能遲緩、癲癇等疾病，自106 年起即
      居住在德水園教養院。於109 年1 月13日17時20分許，在
      德水園教養院，由被告詹春香、廖寶英共同餵食被害人稀
      飯，被害人於進食後隨即臉色異常，經德水園教養院工作
      人員、救護人員急救、送醫後，仍因窒息不治死亡等節，
      業據被告詹春香、廖寶英於警詢、偵查及本院準備程序、
      審理時坦承不諱（相卷一第15至16、39至43、51、59至60
      、386 至388 、396 至398 、404 至406 、454 至458-1
      頁、本院卷第75至90、309 至351 頁），核與證人阮氏祥
      於警詢、偵查及本院審理時所述、證人即社工莫凱琳於警
      詢、偵查中所述、證人即德水園教養院負責人林德生於偵
      查中所述（相卷一第51至53、57至58、63至66、454 至45
      7 頁、相卷二第386 至388 、396 至398 、404 至406 頁
      、本院卷第312 至327 頁）大致相符，復有刑案照片4 張
      、東勢區農會附設農民醫院一般診斷書、109 年1 月14日
      勘驗筆錄、109 年1 月21日勘驗筆錄、【0000000 至0000
      000 】臺中市市立德水園身心障礙教養院健康維護暨情緒
      管理紀錄表各1 份、監視器畫面翻攝照片14張、109 年1
      月21日社工莫凱琳提出之說明報告、【0000000 至000000
      0 】東勢區農會附設農民醫院門診醫囑單、維恩耳鼻喉科
      診所門診收據、【0000000 、0000000 】東勢區農會附設
      農民醫院急診病歷、【0000000 】東勢區農會附設農民醫
      院急診病歷、臺中市政府消防局救護紀錄表、東勢區農會
      附設農民醫院病歷資料、臺中市政府寄養（機構）安置前
      兒童少年健康檢查表、107 至108 年健康檢查報告、【00
      00000 至0000000 】臺中市立德水園身心障礙教養院給藥
      紀錄表、【0000000 至0000000 】臺中市立德水園身心障
      礙教養院就醫紀錄表、【0000000 至0000000 】臺中市立
      德水園身心障礙教養院健康照護紀錄各1 份、現場勘察暨
      相驗屍體照片109 張、臺灣臺中地方檢察署檢驗報告書、
      法務部法醫研究所109 年3 月18日法醫理字第1090000564
      0 號函檢送109 醫鑑字第1091100204號解剖報告書暨鑑定
      報告書、109 年4 月13日監視器畫面勘驗筆錄、臺灣臺中
      地方檢察署相驗屍體證明書、被害人之戶籍謄本、臺中市
      市立德水園身心障礙教養院個案在院期間個案狀況與家屬
      互動情形、個別化服務計畫會議紀錄表、臺中市市立德水
      園身心障礙教養院109 年4 月23日（109 ）童德字第0009
      號函檢附【詹春香、廖寶英】生活服務員資格證明、受訓
      紀錄證明及德水園照服員管理措施紀錄、維恩耳鼻喉科診
      所109 年4 月27日受字第109042701 號函、臺中市市立德
      水園身心障礙教養院109 年7 月3 日（109 ）童德字第00
      12號函暨檢附相關資料：臺中市政府社會局辦理兒童及少
      年安置服務契約、臺中市家庭暴力及性侵害防治中心106
      年5 月2 日家防護字第1060007151號函暨個案相關資料、
      臺中市市立德水園身心障礙教養院服務身心障礙者契約書
      、照護人員工作守則、109 年1 月13日工作紀錄、輪值班
      表各1 份、臺中市政府社會局109 年7 月6 日中市社障字
      第1090077866號函檢送臺中市市立德水園身心障礙教養院
      員工在職教育訓練課程紀錄、臺中市家庭暴力及性侵害防
      治中心109 年7 月24日家防護字第1090012651號函檢送【
      呂○慈】個案摘要表各1 份（相卷一第29至31、33、35、
      47、67至115 、117 至127 、129 至135 、149 至229 、
      231 、233 至244 、245 至251 、253 至283 、285 至29
      1 、293 至357 、359 至361 、363 至364 、369 至423
      、425 至433 、437 至448 、456 、469 、483 、563 至
      570 頁、相卷二第15至377 、381 、391 頁、偵卷第15至
      91、95至264 、293 至297 頁）在卷可考，是此部分事實
      首堪認定屬實。
（二）被害人死亡原因確係因被告2 人餵食之稀飯因噎嗆進入被
      害人氣管，導致其呼吸道堵塞，發生呼吸困難而窒息死亡
      無訛：
    1.證人即本案解剖法醫曾柏元於本院審理時證稱：本案死者
      （即被害人）於解剖過程中發現氣管、支氣管內有結冰液
      體及白色物質存在，然正常情形下，人體之氣管、支氣管
      內並不應存在此類物質，經過肺部切片後可以確認它是折
      光性異物，較類似於澱粉類，佐以死者生前有經餵食稀飯
      ，研判該物質會偏向認定是粥的飯粒，雖然伊沒有見過藥
      丸在顯微鏡下所呈現之樣態，但因為藥丸會溶解，所以其
      可能性較小。依據伊解剖時所見異物的量，並不足以將人
      體之氣管、支氣管堵塞，同時因為伊發現死者肺部另有急
      性肺炎之病兆存在，伊才會將死因記載為嗆食堵塞呼吸道
      窒息併有急性肺泡肺炎。然而依據死者生前之急救紀錄記
      載，於109 年1 月13日6 時19分許有經過「次呼吸道抽吸
      」，因此伊才會在109 年10月13日回函中寫道：「解剖報
      告之記載為解剖過程之所見，死者口腔及食道內確實未見
      異物異狀，研判可能於醫療場所遭急救抽吸所致」。而雖
      然無法排除於醫院急救過程中，可能因為進行心外復甦術
      時，將身體其他器官內之食物擠壓進入口腔、咽喉等處再
      流入肺部，然而該情形於解剖時見到的異物會多位於上呼
      吸道（氣管）處，因為人體已經喪失呼吸下，比較少見出
      現於肺部之情形，因此伊才會依據急救時急診醫生記載：
      「口腔及下呼吸道有許多食物殘渣」，而判定死者死因為
      嗆食堵塞呼吸道窒息，至於之所以死因另載有急性肺泡肺
      炎，主要原因係因為伊解剖時沒有看見死者呼吸道經完全
      堵塞之情形，所以記載上會較為保守，故將之一併列為共
      同死因，也因為如此，伊並無法確認死者係上呼吸道或下
      呼吸道遭堵塞。而死者急性肺泡肺炎部分，伊研判是因為
      死者生前已有多次嗆食之情形，也就是說死者的吞嚥功能
      可能不是很好，才會有部分物質進入其肺部引起發炎的現
      象。然而，該情形並無可能餵食當天即時導致，所以伊才
      會推測是被害人先前就已經有發生過數次嗆食之情形導致
      ；而感冒一般是病毒引起，比較常見之狀況應該是淋巴球
      等慢性發炎細胞浸潤感染，但伊本案看到的是急性發炎變
      化，因而比較不像是感冒引起後續併發症的情形，可以排
      除是因為其感冒所致。另於解剖時伊發現死者有胸腺萎縮
      纖維化，因而判定死者可能有細胞免疫能力較常人低下之
      情形，而易遭感染，然程度之高低落差伊並無法準確說明
      。又死者雖然患有癲癇之症狀，惟癲癇較常引起之死亡機
      轉多為因為腦部不正常放電而造成心臟心律不整往生，較
      少見直接導致窒息死亡之情形等語（本院卷第240 至257
      頁），復有法務部法醫研究所109 年3 月18日解剖報告書
      及109 年10月13日法醫理字第10900070720 號函文在卷可
      佐（相卷一第437 至448 頁、本院卷第35至36頁）。自證
      人曾柏元上開證述內容可稽，被害人之死因主要乃為嗆食
      導致呼吸道堵塞窒息，而所以記載為「併有」急性肺泡肺
      炎之主要原因係被害人因經過急救，而未能於解剖時見其
      呼吸道確經堵塞之故。另依據被害人急救護理紀錄及當日
      門診回函記載，雖然被害人當日有感冒症狀，然該並非其
      急性肺泡肺炎症狀之病因。又根據被害人急性肺泡肺炎之
      病徵研判其生前應已有多次小嗆食致其肺部有些微發炎之
      情形。綜此各節，被害人之死因主要仍為遭稀飯（飯粒）
      等食物進入、梗塞氣管、支氣管導致其呼吸道阻塞，發生
      呼吸困難窒息死亡甚明。
    2.至辯護人雖為被告2 人辯護稱：被害人之死因應係嗆食堵
      塞呼吸道窒息及併有肺炎之疾病，2 者除去其一均不足導
      致被害人死亡云云，已與證人曾柏元前開證述內容相違，
      自非可採。又辯護意旨雖認解剖時殘留之稀飯量，應不足
      以堵塞被害人之呼吸道云云，然依據急診病程紀錄之記載
      （相卷一第248 頁），「o : 」係指醫療人員之客觀檢查
      發現（Objective data），則本案被害人經送往東勢區農
      會附設農民醫院急救時，確經當日負責急救之醫生以醫療
      設備及目視方式確認其口腔及下呼吸道確實存有許多食物
      殘渣，復佐以被害人業經急救進行呼吸道抽吸，是以其經
      本案證人曾柏元解剖時，並無從見有何呼吸道遭堵塞之情
      形，且被害人究竟係呼吸道之何處堵塞亦無法確認，業據
      證人曾柏元證述明確；則辯護人徒以被害人未經下呼吸道
      抽吸為由，逕認被害人下呼吸道並未完全堵塞而其死因自
      與嗆食導致呼吸道堵塞窒息無因果關係，顯屬無稽，尚難
      採憑。
（三）被告2人之過失行為：
    1.本院於準備程序時當庭勘驗德水園教養院現場監視器畫面
      光碟，內容確實呈現：
      （17：22）死者坐在輪椅上（有左右晃動的動作），面對
      桌子，背對鏡頭，廖寶英拿東西給死者。阮氏祥走到死者
      後方，扶著其肩膀。
      （17：25：00）廖寶英對死者持續餵食至17：27：10，因
      阮氏祥站在死者後方，而無法判斷餵食幾口。
      （17:27:20）詹春香圍過來，接手持續餵食，廖寶英在旁
      邊觀看，詹春香持續餵食，餵食時間持續至17：29：48止
      。後詹春香和廖寶英均離開。
      （17：30：38）廖寶英先折回來查看，離開之後又再和詹
      春香靠過來死者身邊，詹春香至旁邊打電話，開始更多人
      圍觀，有人拉輸送氧氣器材靠近，隨後將死者平放，一度
      有作哈姆立克（17：38），接著繼續做心肺復甦術，旁邊
      有人哭泣。
      （17：52）救護人員趕到。
      【備註：外籍看護工阮氏祥從畫面顯示自餵食開始至廖寶
      英發現死者臉色異常，且畫面中有人打電話求救為止，均
      一直扶著死者】
      有本院109 年11月9 日勘驗筆錄在卷可證（本院卷第80至
      81頁），檢察官、被告2 人及辯護人對於上開勘驗筆錄之
      記載均表示無意見等語（本院卷第81至82頁）。佐以證人
      阮氏祥於本院審理時證稱：當天是廖寶英先餵食被害人，
      伊當時站在被害人身後，廖寶英在餵食時，被害人有用嘴
      巴反覆將食物推出來，而推出來的食物廖寶英就會用湯匙
      去接住它，當天被害人並沒有任何異狀，被害人就是像平
      常一樣身體呈現癱軟之狀態，所以才會需要伊扶著。被害
      人平常在餵食過程中，因為她的身體會有些癱軟，頭會反
      覆轉動，所以需要2 個人合作餵食，需要有另外一人協助
      扶住被害人。當天只餵了大約2 口的稀飯量，老師們（按
      ：被告2 人）覺得被害人可能是感冒身體狀況不好，有比
      平常更難餵，所以就沒有勉強繼續餵食。被害人平常如果
      不想吃的話除了用嘴巴將食物推出來外，偶爾也會用手推
      ，但當天被害人並沒有用手推的情形。平常在餵食過程中
      ，被害人就只會將食物吐出來，伊並沒有看過有咳嗽的情
      形。雖然伊覺得當天被害人有吞下去，但因為伊站在被害
      人身後，並沒有辦法確認被害人是否已確實吞嚥，只能感
      覺而已等語（本院卷第312 至327 頁）。是被害人109 年
      1 月13日係由證人阮氏祥於被害人身後攙扶被害人，先由
      被告廖寶英，後由被告詹春香接續餵食被害人稀飯及藥粉
      等物，而餵食過程中，被害人已有多次將食物以舌頭推出
      之情形，然被告2 人仍持續對其餵食等節，已堪認定。
    2.證人即當日急救被害人之護理師劉玉屏於本院審理時證稱
      ：伊負責被害人的急救、給藥及紀錄之工作，當天被害人
      是119 送入醫院，當時被害人進院時已無呼吸心跳，瞳孔
      較為放大，並無光反射等情形，且其口內有很多稀飯，但
      因為伊後續要為被害人插管，需要將被害人口腔至氣管內
      之異物清除，所以有經過抽吸。因為伊當時只負責將被害
      人口腔內之異物清除，讓急診醫生可以插管，所以伊並沒
      有紀錄插管過程中抽吸異物之數量，而過程中，只要口腔
      或氣管上端有異物，伊為了能順利插管，都會一併將異物
      抽吸出來。之所以伊會在護理紀錄上記載「很多稀飯」，
      就是依據急診醫生之指示記載，而根據伊的判斷，口內大
      約1/3 的量，伊就會認為有很多，但伊也沒有印象本案被
      害人當日抽吸的量。雖然進行CPR 急救過程中，可能會有
      將食道、氣管或胃內食物擠壓至口腔之情形，但那只限於
      還沒有插管前才有可能發生等語（本卷卷第258 至270 頁
      ）。稽之證人劉玉屏前揭證述，被害人於當日送往東勢區
      農會附設農民醫院急救時，口腔內部已有大量稀飯，致護
      理人員無法插管之情形，此亦有109 年1 月13日東勢區農
      會附設農民醫院急診病歷記載（相卷一第245 至251 頁）
      可證，足認被害人口內已有數量非微之飯粒存在。又倘經
      過插管後再為CPR ，並無可能將食道、胃部內之食物擠壓
      至氣管，業據證人劉玉屏前開證述明確，復佐以證人曾柏
      元前開所述，被害人於急救時既已經過呼吸道抽吸，仍殘
      存些許折光性團塊而為解剖法醫所見，足認被害人當日呼
      吸道內（即被告2 人餵食後急救前之階段）所殘留之稀飯
      量絕非僅被告2 人或證人阮氏祥所述，僅有2 至3 口之量
      ，而係被告2 人共同餵食之2 至3 匙稀飯外，另含有部分
      因被告2 人多次餵食，而被害人未能以舌頭將之推出口內
      之稀飯。
    3.審以證人阮氏祥前開證述，被害人平時於餵食當下，倘有
      不願進食之情形，或有以手推餵食者，或有以舌頭將食物
      推出口內等反應，而身為其平日照顧者之證人阮氏祥亦證
      稱其從未見被害人有何咳嗽之反應下，堪認被害人之反射
      能力、表達能力相較於常人已較為低落。復因被害人患有
      癲癇、智能遲緩等疾病，於餵食過程中，除身體癱軟不僅
      無法自理，甚且亦無法僅由照顧者單獨為其餵食外，也難
      以以言語為何反應，有臺中市家庭暴力及性侵害防治中心
      109 年7 月24日家防護字第1090012651號函檢送【呂○慈
      】個案摘要表1 份（偵卷第293 至297 頁）可佐，足認其
      已有無法正常表達意見，需餵食者多加注意之情事，則被
      告2 人身為德水園教養院之生活服務員，且領有生活服務
      員資格證明，並定期接受教育訓練，有臺中市市立德水園
      身心障礙教養院109 年4 月23日（109 ）童德字第0009號
      函檢附【詹春香、廖寶英】生活服務員資格證明、受訓紀
      錄證明及德水園照服員管理措施紀錄1 份（相卷二第15至
      377 頁）可佐，再參酌被告詹春香、廖寶英所自陳：伊等
      平時排班會照顧到被害人等語（相卷一第15至16、39至43
      、51、59至60、386 至388 、396 至398 、404 至406 、
      454 至458-1 頁、本院卷第75至90、309 至351 頁），是
      其等理應知悉被害人案發時已因患有癲癇、智能遲緩等症
      狀，無法正常表達意見，且進食時自應特別注意須待被害
      人確實吞嚥完畢後，始能接續餵食下一口，此皆為被告2
      人所應盡之注意義務甚明。
    4.揆諸證人劉玉屏、曾柏元前開所述，被害人口腔、呼吸道
      內已有大量稀飯，足見被告2 人餵食予被害人時，並未確
      實注意待被害人咀嚼、吞嚥完畢後，再一口一口予以餵食
      ，而忽視被害人已有數次以舌頭將食物推出之反應。再者
      ，參以證人曾柏元前開證述，被害人平時已有數次因小嗆
      食導致食物進入氣管、肺部，進而引起肺部肺泡發炎之情
      形，益徵被害人之反應能力已較為低弱。準此，被告2 人
      應注意及此，而依當時情況並無不能注意之情事，而疏未
      注意，自有過失無疑，被告2 人空言否認其等有過失等節
      ，顯屬臨訟卸責之詞，自無可採。辯護意旨另以被害人當
      日並未以手推餵食者（即被告2 人）或有何咳嗽反應為由
      ，認被告2 人並無何過失行為云云，顯與本院前開認定之
      事實相違，亦非可採。再者，衡諸被告2 人前已有多次餵
      食被害人、照顧被害人之經驗，且其等均領有生活服務員
      資格證明，並定期接受教育訓練，業如前述，理應明知被
      害人於餵食致其噎嗆之際，不若一般人會有咳嗽等反射反
      應，且被害人於入園前經健康檢查，其結果顯示被害人之
      精神狀態不佳，無法與人溝通、互動，有臺中市政府106
      年4 月17日寄養（機構）當安置前兒童少年健康檢查表及
      臺中市家庭暴力及性侵害防治中心109 年7 月24日家防護
      字第1090012651號函檢送【呂○慈】個案摘要表在卷可證
      （相卷一第285 至291 頁、偵卷第293 至297 頁），則被
      告2 人對於被害人恐無法以言語溝通、表達其身體之不適
      、甚至無法於吞嚥困難時表達其難處等節，當無從諉為不
      知，甚以其未見被害人有何咳嗽反應而卸免其責，是此部
      分所辯，均非可採。
    5.辯護意旨雖以被害人並無吞嚥功能障礙等情認此並非被告
      2 人之注意義務，且嗆食發生機率無法預測甚至預防云云
      ，然被害人於進入德水園教養院之際，經身體檢查及安置
      報告載明被害人已有無法自理生活，需他人協助餵食之情
      形，且被告2 人前已有多次照顧被害人之經驗，業據本院
      認定如前，則辯護意旨空言否認被告2 人對於此節有「應
      注意」之情形，顯非可採。又證人阮氏祥於被告2 人餵食
      被害人之際，其係站立於被害人後方，其亦未轉身確認被
      害人吞嚥情形，業據證人阮氏祥於本院審理時證述明確（
      本院卷第312 至327 頁），是證人阮氏祥顯無從確認被害
      人口內之食物是否確經其咀嚼並吞嚥完畢，自無從以此率
      為有利於被告2 人之認定。
（四）被告2 人之過失行為與被害人之死亡結果間，具有相當因
      果關係：
    1.按刑法上之過失，其過失行為與結果間，在客觀上有相當
      因果關係始得成立。所謂相當因果關係，係指依經驗法則
      ，綜合行為當時所存在之一切事實，為客觀之事後審查，
      認為在一般情形下，有此環境、有此行為之同一條件，均
      可發生同一之結果者，則該條件即為發生結果之相當條件
      ，行為與結果即有相當之因果關係。反之，若在一般情形
      下，有此同一條件存在，而依客觀之審查，認為不必皆發
      生此結果者，則該條件與結果不相當，不過為偶然之事實
      而已，其行為與結果間即無相當因果關係（最高法院76年
      台上字第192 號裁判意旨參照）。
    2.衡以被告2 人係以身心障礙園區之生活服務員為業，並知
      悉被害人患有癲癇、智能遲緩等疾病，無法正常表達意見
      ，進食時，亦需旁人相助，自應於餵食時注意待被害人確
      實吞嚥完畢後，始能餵食下一口，且被害人前已有多次以
      舌頭將嘴巴內食物推出之舉動，尤應特別注意被害人是否
      已將口內「所有」食物確實咀嚼吞嚥完畢，始能接續餵食
      ，以避免發生因食物梗塞之情事，而依當時情形，又無不
      能注意之情事，詎被告2 人竟疏未注意及此，未於餵食過
      程中，確認被害人是否已確實將口內之稀飯咀嚼吞嚥，即
      接續餵食，致其口內殘餘過多稀飯，噎食進而堵塞其呼吸
      道，顯已逾越社會一般人對身心障礙教養院照護員所容許
      之界限，製造食物梗塞之社會生活所不容許之風險，亦提
      高被害人因而堵塞呼吸道窒息死亡之風險，且此結果係依
      一般生活經驗可預料之方式發生，自非偶然之事實。是以
      ，被告2 人餵食被害人前揭稀飯後，未確認被害人是否已
      將食物咀嚼吞嚥完畢，即接續餵食之行為，致飯粒因而堵
      塞被害人之呼吸道，導致被害人窒息而亡，又被告2 人前
      揭過失行為所造成之條件，自始繼續作用而致死亡結果之
      發生，故被告2 人上揭過失行為與被害人死亡之結果間，
      具有相當因果關係至明。是辯護意旨徒以本案被害人並非
      單一死因且並非噎嗆定然會引發窒息為由，率認本案並無
      相當因果關係云云，顯屬無稽。
（五）綜上，本案事證明確，被告2 人前揭所辯均顯係卸責之詞
      ，實不足取，其等過失致死犯行均洵堪認定，均應依法論
      科。
三、核被告2 人所為，均係犯刑法第276 條之過失致死罪。爰以
    行為人之責任為基礎，審酌被告詹春香、廖寶英均為德水園
    教養院之生活服務員，原應盡善良管理人之注意義務，仔細
    、謹慎、細心照料不能自理生活之患有身心障礙之學員，其
    等明知被害人已因上揭疾病而無法正常表達及與一般人溝通
    ，且照料過程中，理應明知被害人吞嚥反射能力較常人低落
    ，當應特別注意待被害人咀嚼、吞嚥完畢後始能接續餵食，
    詎疏未注意及此，致被害人因而噎嗆堵塞呼吸道窒息，所為
    實應予非難；惟衡以本案被害人係因臺中市家庭暴力及性侵
    害防治中心接獲被害人因就醫、就學需求未獲滿足及遭照護
    者獨留在家而經通報，嗣由德水園教養院接手安置被害人，
    於安置期間，被害人之身體狀況已因受有妥適之照料而有所
    好轉，足認被告2 人於照顧被害人期間，雖有所疏失致被害
    人死亡，然仍無從忽視其等先前對於被害人悉心之照料，兼
    衡酌本案因告訴人與被告2 人未能就賠償金額達成合意，致
    本案未能達成調解，暨審酌被告2 人本案過失程度、犯罪情
    節及被告詹春香於本院審理時自陳高職肄業之智識程度，目
    前仍在德水園教養院工作，收入約新臺幣（下同）28,000元
    ，家裡無人需要照顧撫養之經濟及家庭生活狀況；被告廖寶
    英於本院審理時自陳高職肄業之智識程度，目前仍在德水園
    教養院工作，收入約20,000元至30,000元，先生中風需要照
    顧撫養之經濟及家庭生活狀況等一切情狀，分別量處如主文
    所示之刑，並均諭知以1,000 元折算1 日之易科罰金折算標
    準，以資懲儆。
據上論斷，應依刑事訴訟法第299 條第1 項前段，刑法第276 條
、第41條第1 項前段，刑法施行法第1 條之1 第1 項，判決如主
文。
本案經檢察官黃靖珣提起公訴，檢察官白惠淑到庭執行職務。
中　　華　　民　　國　110 　　年　　3　　月　　10　　日
                  刑事第十二庭  審判長法  官  陳玉聰
                                      法  官  林芳如
                                      法  官  林怡姿
以上正本證明與原本無異。
如不服本判決應於收受送達後20日內向本院提出上訴書狀，並應
敘述具體理由；其未敘述上訴之理由者，應於上訴期間屆滿後20
日內向本院補提理由書（均須按他造當事人之人數附繕本）「切
勿逕送上級法院」。
告訴人或被害人如不服判決，應備理由具狀向檢察官請求上訴，
上訴期間之計算，以檢察官收受判決正本之日起算。
                                      書記官  黃泰能
中　　華　　民　　國　110 　　年　　3　　月　　10　　日
附錄論罪科刑法條
刑法第276條
因過失致人於死者，處五年以下有期徒刑、拘役或五十萬元以下
罰金。